臺灣高等法院刑事裁定　　　　　　　　　　　　　　　　九十年度抗字第三四四號
　　抗告人即
　　自訴人　　甲○○
　　被　　告　乙○○
右列抗告人因被告侵占案件，不服台灣台北地方法院中華民國九十年六月十一日裁定
（九十年度自字第二七○號）提起抗告，本院裁定如左：
    主  文
抗告駁回。
    理  由
一、本件自訴人自訴意旨略以：被告乙○○於民國八十九年五月一日與自訴人甲○○
    簽訂轉讓書，約定自訴人所經營之臺北市○○路○段一一五號夏綠地水果吧自八
    十九年五月起至九十一年四月止由被告經營兩年，房屋押金新台幣（下同）八萬
    元、補助金二萬元由被告負擔，轉讓金原訂二十萬元以分期付款則應支付二十四
    萬元，由被告開具如附表所示之二十四張本票以為擔保，每月清償一萬元，自訴
    人於同年五月一日將該水果吧交予被告經營，被告並於同年月十日付清押金及補
    償金共計十萬元予自訴人，詎被告竟意圖為自己不法之所有，自同年八月份起即
    拒付轉讓金，將夏綠地水果吧侵吞入己，至同年十一月二日始將該水果吧交還自
    訴人經營，因認被告涉有刑法第三百三十五條第一項之侵占罪嫌等語。
二、原裁定略以：被告於八十九年五月一日與抗告人簽訂轉讓書，約定抗告人所經營
    之臺北市○○路○段一一五號夏綠地水果吧自八十九年五月起至九十一年四月止
    由被告經營兩年，房屋押金八萬元、補助金二萬元由被告負擔，轉讓金原訂二十
    萬元以分期付款則應支付二十四萬元，由被告開具如附表所示之二十四張本票以
    為擔保，每月清償一萬元，自訴人於同年五月一日將該水果吧交予被告經營，被
    告並於同月十日付清押金及補償金共計十萬元自訴人，被告僅支付五、六、七月
    份轉讓金共計三萬元，卻於八十九年十一月初將該水果吧交還自訴人經營之事實
    為自訴人與被告所自承，並有轉讓書影本一紙及如附表所示本票二十四張附卷足
    憑。次查，被告辯稱夏綠地水果吧自八十九年九月份開始生意就變得很差，伊因
    此付不出房租、貨款，伊在八十九年十一月二日打電話告訴自訴人該水果吧之欠
    款情形，並請求分期付款惟遭自訴人拒絕，故將該水果吧交還自訴人經營等情為
    自訴人所自承（見原審院九十年四月三十日訊問筆錄）。再查，自訴人與被告所
    簽訂之轉讓書約定八十九年五月至九十一年四月該水果吧由被告經營二年，有前
    揭轉讓書在卷足憑，自訴人於八十九年十一月二日前亦未曾合法終止該轉讓書，
    是被告於八十九年五月一日至十一月二日間係依據前揭轉讓書合法經營該水果吧
    ，參以自訴人亦陳稱被告曾交付伊如附表所示之二十四張本票作為轉讓金擔保，
    伊迄今亦未將該二十四張本票返還被告等語（見原審法院九十年四月三十日訊問
    筆錄），是僅以被告於八十九年八月份起即未如期支付轉讓金一萬元，卻遲自八
    十九年十一月二日始將該水果吧交還自訴人經營之事實，尚難遽認被告即有易持
    有為所有之意思，況自訴人並未舉證證明被告就該水果吧有何處分行為或變易其
    持有之意思而為不法所有之意思，揆諸前開判例意旨，尚難遽以侵占罪相繩。被
    告應僅係一時未能依約如期支付轉讓金，且事後亦將該水果吧交還自訴人經營，
    足證本件應屬自訴人與被告間債務不履行之民事糾葛，應循民事途徑救濟。此外
    ，復查無其他積極證據足資認定被告有自訴人所指之侵占行為，應認被告罪嫌尚
    有不足，而裁定自訴駁回等語。
三、抗告人抗告意旨略謂：被告乙○○於民國八十九年五月一日與自訴人甲○○簽訂
    轉讓書，約定自訴人所經營之臺北市○○路○段一一五號夏綠地水果吧自八十九
    年五月起至九十一年四月止由被告經營兩年，房屋押金新台幣（下同）八萬元、
    補助金二萬元由被告負擔，轉讓金原訂二十萬元以分期付款則應支付二十四萬元
    ，由被告開具如附表所示之二十四張本票以為擔保，每月清償一萬元，自訴人於
    同年五月一日將該水果吧交予被告經營，被告並於同月十日付清押金及補償金共
    計十萬元予自訴人，詎被告竟意圖為自己不法之所有，自同年八月份起即拒付轉
    讓金，將夏綠地水果吧侵吞入己，至同年十一月二日始將該水果吧交還自訴人經
    營自訴，因認被告涉有刑法第三百三十五條第一項之侵占罪嫌，懇請准抗告人提
    起自訴云云。
四、按法院或受命推事 (法官)於第一次審判期日前訊問及調查結果，如認為案件有
    刑事訴訟法第二百五十二條至第二百五十四條之情形者，得以裁定駁回其自訴，
    同法第三百二十六條第三項定有明文。第按，犯罪事實應依證據認定之，無證據
    不得推定其犯罪事實，刑事訴訟法第一百五十四條定有明文。再按自訴人之指訴
    ，係以使被告受刑事訴追為目的，是其陳述是否與事實相符，仍應調查其他事實
    以資審認，始得為不利被告之認定，業據最高法院五十二年台上字第一三○○號
    判例闡釋在案。再按刑事訴訟法上所謂認定犯罪事實之證據，係指足以認定被告
    確有犯罪行為之積極證據而言（最高法院二十九年上字第三一○五號判例參照）
    。末按刑法上之侵占罪，須持有人有變更其原來之持有意思為不法所有之意思，
    始能成立，如僅將持有物延不交還或有其他原因致一時未能交還，既缺乏主觀要
    件，即難以該罪相繩，最高法院六十八年臺上字第三一四六號判例參照。
五、經查：本件自訴人認被告二人涉犯侵占罪嫌，無非以伊與被告乙○○雙方約定自
    訴人所經營之夏綠地水果吧自八十九年五月起至九十一年四月止由被告經營兩年
    ，房屋押金、補助金二萬元由被告負擔，轉讓金二十四萬元由被告開具如附表所
    示之二十四張本票以為擔保，每月清償一萬元，自訴人於同年五月一日將該水果
    吧交予被告經營，被告並於同月十日付清押金及補償金共計十萬元予自訴人，惟
    自同年八月份起即拒付轉讓金等為主要論據。然查被告於八十九年五月一日與抗
    告人簽訂轉讓書，約定抗告人所經營之臺北市○○路○段一一五號夏綠地水果吧
    自八十九年五月起至九十一年四月止由被告經營兩年，房屋押金八萬元、補助金
    二萬元由被告負擔，轉讓金原訂二十萬元以分期付款則應支付二十四萬元，由被
    告開具如附表所示之二十四張本票以為擔保，每月清償一萬元，自訴人於同年五
    月一日將該水果吧交予被告經營，被告並於同月十日付清押金及補償金共計十萬
    元自訴人，被告僅支付五、六、七月份轉讓金共計三萬元，卻於八十九年十一月
    初將該水果吧交還自訴人經營之事實為自訴人與被告所自承，並有轉讓書影本一
    紙及如附表所示本票二十四張附卷足憑。次查，被告所辯夏綠地水果吧自八十九
    年九月份起生意變差，致付不出房租、貨款，乃於八十九年十一月二日告知自訴
    人該水果吧之欠款情形，並請求分期付款，惟遭自訴人拒絕，故將該水果吧交還
    自訴人經營等情。經原審質之自訴人亦自承：八十九年十一月二日被告打電話告
    知伊不想經營該店，而後確實未再經營，該店換成伊經營等語（見原審卷九十年
    四月三十日訊問筆錄）。再查，依自訴人與被告所簽之讓渡書約定八十九年五月
    至九十一年四月該水果吧由被告經營二年，有前揭轉讓書在卷足憑，被告並依約
    交付自訴人如附表所示之二十四張本票，每張一萬元以為擔保，則被告於八十九
    年五月一日至十一月二日間係依據前揭轉讓書合法經營該水果吧，自訴人亦自承
    伊迄今尚未將該二十四張本票返還被告等語（原審九十年四月三十日訊問筆錄）
    ，是雖被告於八十九年八月份起即未如期支付轉讓金一萬元，而遲自八十九年十
    一月二日始將該水果吧交還自訴人經營，惟該項交還經營行為，亦係經自訴人之
    同意，自難遽認被告有易持有為所有之而侵占該店之意思。至於轉讓金部分，被
    告已支付自訴人自八十九年五、六、七月份之轉讓金，雖積欠同年八、九、十月
    份部分，每月一萬元，惟參諸被告自八十九年五月間頂讓該店之後，於同年月十
    日即交付押金及補償金共計十萬元給自訴人，此為自訴人所自承（原審九十年四
    月三十日訊問筆錄），是被告所花費亦不貲，足見被告應僅係一時未能依約如期
    支付轉讓金，難認有不法所有之意圖，況被告係依約頂讓自訴人之商店經營權，
    其所積欠自訴人之轉讓金，既非持有自訴人之款項，亦與刑法侵占罪之以將自己
    持有他人之物易持有為所有之構成要件有間，是本件純屬民事糾葛，應循民事途
    徑救濟。此外，復查無其他積極證據足資認定被告有自訴人所指之侵占行為，應
    認被告罪嫌尚有不足，原審依照首開說明，以裁定件駁回自訴人之自訴，經核尚
    無不合。自訴人仍執上開陳詞指摘原裁定不當，其抗告並無理由，應予駁回。
六、據上論斷，應依刑事訴訟法第四百十二條，裁定如主文。
中      華      民      國    九十一    年      一      月    二十三    日
                              台灣高等法院刑事第十七庭
                                  審判長法  官  陳  正  雄
                                        法  官  許  宗  和
                                        法  官  許  錦  印
右正本證明與原本無異。
不得再抗告。
                                        書記官  楊  妙  恩
中      華      民      國      九十一   年   一      月     二十四     日
附表：
┌───┬─────────┬────────┬──────┬─────┐
│發票人│本票號碼          │發票日          │到期日      │ 金額     │
├───┼─────────┼────────┼──────┼─────┤
│乙○○│Ｎ0000000  │八十九年五月    │八十九年五月│ 一萬元   │
│      │                  │二十五日        │二十五日    │          │
├───┼─────────┼────────┼──────┼─────┤
│乙○○│Ｎ0000000  │八十九年五月    │八十九年六月│ 一萬元   │
│      │                  │二十五日        │二十五日    │          │
├───┼─────────┼────────┼──────┼─────┤
│乙○○│Ｎ0000000  │八十九年五月    │八十九年七月│ 一萬元   │
│      │                  │二十五日        │二十五日    │          │
├───┼─────────┼────────┼──────┼─────┤
│乙○○│Ｎ0000000  │八十九年五月    │八十九年八月│ 一萬元   │
│      │                  │二十五日        │二十五日    │          │
├───┼─────────┼────────┼──────┼─────┤
│乙○○│Ｎ0000000  │八十九年五月    │八十九年九月│ 一萬元   │
│      │                  │二十五日        │二十五日    │          │
├───┼─────────┼────────┼──────┼─────┤
│乙○○│Ｎ0000000  │八十九年五月    │八十九年十月│ 一萬元   │
│      │                  │二十五日        │二十五日    │          │
├───┼─────────┼────────┼──────┼─────┤
│乙○○│Ｎ0000000  │八十九年五月    │八十九年十一│ 一萬元   │
│      │                  │二十五日        │月二十五日  │          │
├───┼─────────┼────────┼──────┼─────┤
│乙○○│Ｎ0000000  │八十九年五月    │八十九年十二│ 一萬元   │
│      │                  │二十五日        │月二十五日  │          │
├───┼─────────┼────────┼──────┼─────┤
│乙○○│Ｎ0000000  │八十九年五月    │九十年一月  │ 一萬元   │
│      │                  │二十五日        │二十五日    │          │
├───┼─────────┼────────┼──────┼─────┤
│乙○○│Ｎ0000000  │八十九年五月    │九十年二月  │ 一萬元   │
│      │                  │二十五日        │二十五日    │          │
├───┼─────────┼────────┼──────┼─────┤
│乙○○│Ｎ0000000  │八十九年五月    │九十年三月  │ 一萬元   │
│      │                  │二十五日        │二十五日    │          │
├───┼─────────┼────────┼──────┼─────┤
│乙○○│Ｎ0000000  │八十九年五月    │九十年四月  │ 一萬元   │
│      │                  │二十五日        │二十五日    │          │
├───┼─────────┼────────┼──────┼─────┤
│乙○○│Ｎ0000000  │八十九年五月    │九十年五月  │ 一萬元   │
│      │                  │二十五日        │二十五日    │          │
├───┼─────────┼────────┼──────┼─────┤
│乙○○│Ｎ0000000  │八十九年五月    │九十年六月  │ 一萬元   │
│      │   │二十五日        │二十五日    │          │
├───┼─────────┼────────┼──────┼─────┤
│乙○○│Ｎ0000000  │八十九年五月    │九十年七月  │ 一萬元   │
│      │                  │二十五日        │二十五日    │          │
├───┼─────────┼────────┼──────┼─────┤
│乙○○│Ｎ0000000  │八十九年五月    │九十年八月  │ 一萬元   │
│      │                  │二十五日        │二十五日    │          │
├───┼─────────┼────────┼──────┼─────┤
│乙○○│Ｎ0000000  │八十九年五月    │九十年九月  │ 一萬元   │
│      │                  │二十五日        │二十五日    │          │
├───┼─────────┼────────┼──────┼─────┤
│乙○○│Ｎ0000000  │八十九年五月    │九十年十月  │ 一萬元   │
│      │                  │二十五日        │二十五日    │          │
├───┼─────────┼────────┼──────┼─────┤
│乙○○│Ｎ0000000  │八十九年五月    │九十年十一  │ 一萬元   │
│      │                  │二十五日        │月二十五日  │          │
├───┼─────────┼────────┼──────┼─────┤
│乙○○│Ｎ0000000  │八十九年五月    │九十年十二  │ 一萬元   │
│      │                  │二十五日        │月二十五日  │          │
├───┼─────────┼────────┼──────┼─────┤
│乙○○│Ｎ0000000  │八十九年五月    │九十一年一  │ 一萬元   │
│      │                  │二十五日        │月二十五日  │          │
├───┼─────────┼────────┼──────┼─────┤
│乙○○│Ｎ0000000  │八十九年五月    │九十一年二  │ 一萬元   │
│      │                  │二十五日        │月二十五日  │          │
├───┼─────────┼────────┼──────┼─────┤
│乙○○│Ｎ0000000  │八十九年五月    │九十一年三  │ 一萬元   │
│      │       │二十五日        │月二十五日  │          │
├───┼─────────┼────────┼──────┼─────┤
│乙○○│Ｎ0000000  │八十九年五月    │九十一年四  │ 一萬元   │
│      │                  │二十五日        │月二十五日  │          │
│      │                  │                │            │          │
└───┴─────────┴────────┴──────┴─────┘
